臺灣臺北地方法院民事判決　　　　　　　99年度訴字第3717號
原　　　告　張鳳琴
訴訟代理人　林雯澤律師
複代理人　　葉建偉律師
被　　　告　大陸工程股份有限公司
法定代理人　殷琪
被　　　告　大陸建設股份有限公司
法定代理人　張良吉
前列二人共同
訴訟代理人　張文香
上列當事人間請求返還價金事件，本院於中華民國100年8月3日
言詞辯論終結，判決如下：
    主  文
原告之訴及假執行之聲請均駁回。
訴訟費用新臺幣肆萬捌仟捌佰壹拾柒元由原告負擔。
    事實及理由
壹、程序部分
    按訴狀送達後，原告不得將原訴變更或追加他訴，但請求之
    基礎事實同一者，不在此限，民事訴訟法第255條第1項第2
    款定有明文。所謂請求之基礎事實同一，係指變更或追加之
    訴與原訴之主要爭點有其共同性，各請求利益之主張在社會
    生活上可認為同一或關連，而就原請求之訴訟及證據資料，
    於審理繼續進行在相當程度範圍內具有同一性或一體性，得
    期待於後請求之審理予以利用，俾先後兩請求在同一程序得
    加以解決，避免重複審理，進而為統一解決紛爭者，即屬之
    ，最高法院90年度臺抗字第519號裁定參照。本件原告基於
    兩造間之房屋、土地預定買賣契約書第6條第3項及民法第
    179條之法律關係，請求被告大陸工程股份有限公司（下稱
    大陸工程公司）給付溢付款新臺幣（下同）4,821,245元，
    及自起訴狀繕本送達翌日起至清償日止，按年息5%計算之利
    息，此有起訴狀在卷，復於訴訟中追加被告大陸建設股份有
    限公司（下稱大陸建設公司），核其追加均係本於原告前與
    被告大陸工程公司購買不動產，嗣因該業務已自99年6月2日
    起依企業併購法規定分割予大陸建設公司，方追加大陸建設
    公司，自與上開規定相符而應予准許，合先敘明。
貳、實體部分
一、原告起訴主張：原告於民國96年4月16日與被告大陸工程公
    司就坐落臺北縣新店市○○段下五十六分小段117-112地號
    及117-20地號土地及其上建物簽訂房屋、土地預定買賣契約
    書（下稱系爭契約），依系爭契約第3條第1項第1款及第3款
    約定「房地面積：一土地面積：1.五八四．○○平方公尺（
    約一七六．六六坪）。本戶地號：下五十六分小段一一七-
    二○、一一七-一一二地號」、「甲方（即原告）確知坐落
    於前述建照基地內如附圖一彩色標示處（紅色除外），不含
    於本約買賣土地內，並依附件六之約定辦理。」而系爭契約
    「附圖一彩色標示處」即為「臺北縣新店市○○段下五十六
    分小段117-20地號土地」（下稱系爭117-20地號土地），是
    依系爭契約之約定，系爭117-20地號土地即不應計入本件買
    賣價金。詎原告於日前方發現系爭契約第6條房地總價之土
    地價款，竟仍將系爭117-20地號土地計入，是以被告溢收之
    價款為4,821,245元（計算式：65㎡×0.3025×245,200元＝
    4,821,245元），爰依系爭契約第6條第3項約定及民法第179
    條規定，請求被告返還溢收之價金，並聲明：(一)被告應連帶
    給付原告4,821,245元，及自起訴狀繕本送達翌日起至清償
    日止，按年息5%計算之利息。(二)願供擔保請准宣告假執行。
二、被告大陸工程公司則以：大陸工程公司業已於99年6月2日依
    企業併購法將建設業務分割大陸建設公司，而本件屬建設業
    務，大陸工程公司已於原告起訴前將之轉由大陸建設公司承
    受，故大陸工程公司對本件已非權利義務主體，為當事人不
    適格。退步言，被告不爭執系爭117-20地號土地因有沉砂池
    而減少價金，惟被告並無溢收價金情事，詳言之，原告所買
    受之預售屋為B149戶，該戶經被告行銷部門評比週邊環境等
    因素之價差權數，訂立表價為7,366萬元，經兩造議價後，
    原告同意以總價6,186萬元為成交價並簽立系爭契約，復於
    98年5月23日同意追減1,608,997元，系爭契約總價遂變更為
    60,251,003元。而該B149戶之買賣價金確實因系爭117-20
    地號土地設置滯洪池（沉砂池）而扣除減價定於表價7366萬
    元，並於原告議價後再扣減1,180萬元，以6,186萬元為成交
    價再分配於系爭契約之過戶標的上，再與原告簽立系爭契約
    。且以該建案原告買受之預售屋鄰近戶號評比之價差權數，
    益證被告已將系爭117- 20地號土地因設置沉砂池而為減價
    ，否則B149戶之表價應為7,432萬元。況原告既知有沉砂池
    ，也要求沉砂池要減價，則自兩造議價至簽約登記過程，原
    告應會注意有無溢收沉砂池價金之情事，倘被告未減少該價
    金，則原告怎可能自議價開始至96年4月16日簽約、98年5
    月20日交屋，均從未主張減少價金而點交房屋，原告稱交屋
    後3年始赫然知悉被告逾收價金，顯有違常情。是被告於報
    價初始，原告已知悉總價因沉砂池已減價，而非以沉砂池土
    地面積為減價之計算基礎，其再請求減少價金自無理由。退
    萬步言，原告於簽約交屋時明知系爭117-20地號有沉砂池，
    乃同意給付價款，則縱有溢收情形，依民法第180條第3款規
    定，原告亦不得請求返還等語，資為抗辯，並聲明：(一)原告
    之訴駁回。(二)如受不利判決，願供擔保請准宣告免為假執行
    。
三、被告大陸建設公司則以：不同意原告追加大陸建設公司為
    本件被告，且原告追加之請求權基礎事實非同一，亦有妨礙
    訴訟之終結，自不得追加大陸建設公司為被告。又，原告所
    承買之系爭不動產係屬建設業務分割由大陸建設公司受讓，
    惟本事件與分割前大陸工程公司之債務係可分，因此大陸建
    設公司並不與大陸工程公司負連帶清償責任。其他答辯如被
    告大陸工程公司同等語，資為抗辯，並聲明：(一)原告之訴駁
    回。(二)如受不利判決，願供擔保請准宣告免為假執行。
四、得心證之理由：
    本件原告主張其於96年4月16日與被告大陸工程公司就坐落
    臺北縣新店市○○段下五十六分小段117-112地號及117-20
    地號土地及其上建物簽訂系爭契約，兩造並約定系爭117-20
    地號土地為沉砂池使用而減少本件買賣價金，業據其提出房
    屋、土地預定買賣契約書、土地所有權狀等件為證，且為被
    告所不爭執，惟原告主張被告溢收買賣價金4,821,245元，
    則為被告所否認，並以前揭情詞置辯，是本件之爭點厥為：
    (一)被告大陸工程公司是否溢收買賣價金？(二)如認是，則被告
    大陸工程公司及大陸建設公司就分割前之建設業務所生之債
    務，是否應負連帶賠償責任？
  (一)被告大陸工程公司是否溢收買賣價金？
  1.按當事人主張有利於己之事實者，就其事實有舉證之責任，
    民事訴訟法第277條定有明文。而所謂舉證係指就爭訟事實
    提出足供法院對其所主張者為有利認定之證據而言，若所舉
    證據，不能對其爭訟事實為相當之證明，自無從認定其主張
    為真正。又主張法律關係存在之當事人，就該法律關係發生
    所須具備之特別要件，應負舉證之責任，原告就其主張之事
    實，不舉證證明者，被告無須就其抗辯之事實，負舉證之責
    任，此為舉證分擔之原則。本件原告主張被告有溢收價款情
    形，依前開舉證責任之分配，由原告對之負舉證責任。
  2.經查，本件原告係以系爭契約為據主張系爭契約第3條第1項
    第3款約定「附圖一彩色標示處」即為系爭117-20地號土地
    不含於本約買賣土地內，惟系爭契約第6條第1項房地總價之
    土地價款，竟仍將系爭117-20地號土地計入，而有溢收價款
    云云，惟按解釋意思表示，應探求當事人之真意，不得拘泥
    於所用之辭句，民法第98條定有明文。故解釋當事人所立書
    據之真意，應以當事人立約當時之真意為準，而真意何在，
    又應以當時之事實及其他一切證據資料為斷定之標準，不能
    拘泥字面或截取書據中一二語，任意推解致失真意。查系爭
    契約第3條第1項「土地面積」業已約定584平方公尺（即176
    .66坪），地號含：下56分小段117-20、117-112地號；惟同
    條第3項約定建照基地內如附圖一彩色標示處（紅色除外）
    ，不含於本約買賣土地內，即系爭117-20地號土地不含於系
    爭契約買賣土地內，顯與同條第1項約定相矛盾，自不得僅
    依系爭契約即主張被告大陸工程公司有溢收價款之情事。
  3.被告大陸工程公司不爭執因系爭117-20地號土地為沉砂池使
    用而減少被告所買受之B149戶價金計算，其主張業已於初始
    訂定牌價時已考量系爭117-20地號土地為沉砂池使用而已為
    減價，並提出價差權數表、差異原因表（被證3、4）為據，
    原告則以依上開價差權數表僅減價66萬元，有違一般交易行
    情云云，惟暫不論被告是否於訂定牌價時有無就系爭117-20
    地號土地減價，就被告大陸工程公司提出之原告購屋臨時證
    明單（本院卷(二)第11頁），其上之土地面積為176.66坪而與
    系爭契約約定相符，就房屋總價則為7,366萬元，相較最後
    成交價即系爭契約總價6,186萬元，則業已減少1,180萬元，
    是足認被告就系爭117-20地號土地因沉砂池使用而為價金之
    減少。雖證人江錦接於本院100年3月11日言詞辯論期間證稱
    「被告公司的牌價是7366萬元，一般房屋的成交價約85折左
    右，當初我們是二戶一起買，所以我們談到84折。打折下來
    取個吉祥數字以6186萬元成交」，惟其後證述「（問：所以
    當時是就總價殺價，沒有以單價乘以坪數的方式殺價？）當
    時就總價來殺價，不是以單價殺價。」、「（問：所以當初
    殺價的過程中，有無考量因為含有沉沙池所以以較低的折數
    計價？）沒有。」，則證人江錦接稱成交價6,186萬元係因
    其一次購買2戶方有如此折扣，而就議價過程被告未就沉砂
    池部分減價，惟法官復詢問證人江錦接：被告公司承辦人員
    有無承諾沉沙池部分不計價？其復答稱：有。是證人江錦接
    之證述顯有矛盾，其稱被告大陸工程公司未就沉砂池部分為
    價金之減少，自無足採。原告雖另以原證7同建案B002戶之
    契約成交價與原告買受之B149戶相去不遠，顯見被告並未減
    價云云，惟B002戶與原告買受之B149戶坪數面積差異甚大，
    且坐落位置相距甚遠，則其契約成交價得否與原告買受之
    B149戶相比，非無疑義，且B002戶土地單價雖僅高於原告之
    B149戶3,500元，惟其主建物及附屬建物單價卻低於B149戶
    10,000元，露台單價亦低於B149戶3,400元，則顯見B002戶
    之計價方式非得與B149戶相比擬，原告以B002戶之成交價格
    主張被告未減少價金，誠屬無據。
  4.又兩造均不爭執應依原證一房屋、土地預定買賣契約書將系
    爭117-20地號土地移轉登記予原告，則既以「買賣」為土地
    移轉登記之原因，而非就系爭117-20地號土地部分另立「贈
    與」契約，則被告所辯以該土地總價除以土地總坪數，而於
    原證一房屋、土地預定買賣契約書第5條記載土地部分每坪
    單價等語，實為便於辦理土地過戶之方便措施，尚與常情無
    違。兩造既均稱已約定總價無誤，原告自不能翻異前詞復以
    系爭117-20地號土地面積乘以土地單價主張被告溢收價金云
    云，原告主張顯屬無據。
  5.綜上所陳，原告以系爭契約等證據主張被告大陸工程公司未
    就系爭117-20地號土地減少價金，而有溢收價金云云，已無
    足採，原告復未提出其他足以認定被告有溢收價金情事之證
    據，依首揭說明，自難認原告之主張為可採。
  (二)又原告未能舉證證明被告大陸工程公司有溢收價金情事，則
    就本件爭點「被告大陸工程公司及大陸建設公司就分割前之
    建設業務所生之債務，是否應負連帶賠償責任？」，自無庸
    論述，併予敘明。
五、從而，原告依據不當得利之法律關係請求被告返還溢收價金
    4,821,245元即自起訴狀繕本送達翌日起至清償日止，按年
    息5%計算之利息，即無理由，應予駁回。原告之訴既經駁回
    ，其假執行之聲請亦失所附麗應併予駁回。
六、本件事實已臻明確，兩造其餘之攻擊或防禦方法，及未經援
    用之證據，經本院斟酌後，認為與判決基礎之事實並無影響
    ，均不足以影響本裁判之結果，自無庸一一詳予論駁之必要
    ，併此敘明。
七、本件訴訟費用，確定如主文第2項所示之金額。
八、訴訟費用負擔之依據：民事訴訟法第78條。
中    華    民    國   100    年    8     月    17    日
                  民事第五庭    審判長法  官  薛中興
                                      法  官  鄧德倩
                                      法  官  宣玉華
以上正本係照原本作成
如對本判決上訴，須於判決送達後20日內向本院提出上訴狀。如
委任律師提起上訴者，應一併繳納上訴審裁判費。
中    華    民    國   100    年    8     月    17    日
                                      書記官  吳珊華